【裁判字號】    99,訴,718
【裁判日期】    991013
【裁判案由】    確認股東權不存在
【裁判全文】
臺灣臺中地方法院民事判決               99年度訴字第718號
原      告  乙○○
被      告  鐵雲企業有限公司
法定代理人  丙○○
            甲○○
上列當事人間請求確認股東權不存在事件，本院於民國99年9月
24日言詞辯論終結，判決如下：
    主      文
確認原告與被告間之股東關係不存在。
訴訟費用新台幣壹萬壹仟肆佰元由被告負擔。
    事實及理由
壹、程序方面：
一、按解散或經中央主管機關撤銷或廢止登記之公司，應行清算
    ；解散之公司，於清算範圍內，視為尚未解散；公司之清算
    ，以全體股東為清算人。但本法或章程另有規定或經股東決
    議，另選清算人者，不在此限。公司法第24條、第26條之1
    、第25條、第113條準用第79條分別定有明文。經查，被告
    鐵雲企業有限公司（下稱被告公司）已經主管機關經濟部於
    民國99年2月23日以經授中字第09934019800號函命令解散登
    記，然迄未向本院聲請呈報清算人就任等節，有經濟部中部
    辦公室書函所附被告公司變更登記表及本院民事紀錄科查詢
    表在卷可稽。依上說明，本件自應以被告公司之全體股東為
    其清算人。而被告公司目前所登記之股東除原告外，尚有簡
    繁達、丙○○、甲○○等人；另簡繁達已於98年12月30日死
    亡，其全體繼承人復已拋棄繼承，並經台灣苗栗地方法院少
    年及家事庭於99年1月15日以苗院源家馨99繼1字第01950號
    通知准予備查在案，亦有簡繁達之除戶謄本、繼承系統表及
    其全體繼承人上開拋棄繼承備查通知等附卷可憑。準此，本
    件訴訟，自應以丙○○、甲○○為被告公司之法定代理人，
    合先敘明。
二、次按確認法律關係之訴，非原告有即受確認判決之法律上利
    益者，不得提起之。民事訴訟法第247條第1項前段定有明文
    。又所謂有即受確認判決之法律上利益，係指因法律關係之
    存否不明確，致原告在私法上之地位有受侵害之危險，而此
    項危險得以對於被告之確認判決除去之者而言（最高法院42
    年台上字第1031號判例意旨參照）。查本件原告主張其從未
    投資被告公司或同意擔任被告公司股東，惟遭他人冒名登記
    為股東，並提出被告公司變更登記表為證，客觀上確足以使
    人認為原告係被告公司之股東，而使兩造間股東法律關係是
    否存在不明確，原告須否履行股東義務（例如出資義務及擔
    任法定清算人等）即處於不確定之狀態，其在私法上之地位
    即有受侵害之危險，而此項危險得以確認之訴予以除去，依
    上所述，原告提起本件確認之訴以排除此項危險，於法有據
    ，亦予敘明。
貳、兩造之主張：
一、原告起訴主張：原告從未投資被告公司或同意擔任被告公司
    股東，嗣於97年8月間接獲法務部行政執行署台中行政執行
    處（下稱台中行政執行處）之欠稅通知及99年3月中區國稅
    局補稅通知，始知無端成為被告公司之股東，嗣後向主管機
    關經濟部中部辦公室調閱被告公司變更登記表及股東同意書
    ，發現該股東同意書並非原告之簽名，原告亦未參與被告公
    司之任何股東會議，更未出資新台幣（下同）100萬元入股
    。雖證人甲○○在台灣台中地方法院檢察署（下稱台中地檢
    署）97年度偵字第20510號侵占等偵查案件偵查中證稱：原
    告曾載甲○○到被告公司兩次，有人找甲○○當股東，但甲○○並不知道原告有無同意擔任股東等語；惟當初是因原告
    有一筆土地登記在簡繁達名下，原告兒子乃介紹原告去找廖
    家興代書辦理貸款，原告固有帶甲○○去過廖家興代書事務
    所兩次，不過該處並未掛被告公司之招牌，故原告並不知道
    該處亦係被告公司，原告亦不知道是否有人找甲○○當被告
    公司之股東，但並無人找原告當被告公司之股東，且事後原
    告向簡繁達查詢，始得知原告用以借貸款項之身分證影本被
    冒用辦理被告公司變更登記，可見原告與被告間確無股東關
    係存在，爰提起本件確認之訴等語。並聲明：確認原告與被
    告間之股東關係不存在。
二、被告公司法定代理人甲○○則以：原告於很久以前的某一個
    晚上曾載伊去一個地方，說要幫忙伊辦理殘障手冊，原告載
    伊到被告公司後即先離開，在該處就由簡繁達和伊接洽，簡
    繁達並要伊在一些文件上簽名，伊就在最後一個欄位簽名，
    但未注意看到其欄位前面就是原告之簽名，伊並不知自己是
    被告公司之股東，亦未拿出股款給被告公司，且伊並不知道
    原告是否為被告公司之股東等語資為抗辯。並答辯聲明：原
    告之訴駁回。
三、被告公司法定代理人丙○○則未於言詞辯論期日到場，亦未
    提出書狀作何聲明或陳述。
參、本院之判斷：
一、原告主張：其從未投資被告公司或同意擔任被告公司股東，
    惟遭他人冒名登記為股東，其與被告公司間之股東關係不存
    在等語。經查：
  (一)參諸原告所提出及本院依職權向經濟部中部辦公室所調取被
    告公司之登記資料，說明如下：
    1.依經濟部中部辦公室所檢附之被告公司變更登記表及被告
      公司97年1月8日股東同意書等影本，顯示被告公司原股東
      丙○○出資600萬元，轉讓部分出資額300萬元，讓由簡繁
      達、甲○○及原告各承受100萬元，轉讓後丙○○出資額
      為300萬元，各該股東並於97年1月8日簽立該股東同意書
      ，且持向經濟部中部辦公室辦理被告公司變更登記。
    2.再者，依原告所提原證2之被告公司97年5月20日股東同意
      書影本，顯示被告公司之全體股東即原告及丙○○、簡繁
      達、甲○○等人，曾於97年5月20日簽立該股東同意書，
      同意修改被告公司章程，且持向經濟部中部辦公室辦理被
      告公司變更登記。
    3.而原告則否認上開2份股東同意書上原告之簽名係其所簽
      署，本院乃於本院99年9月24日言詞辯論期日，令原告當
      庭連續書寫其姓名十次附卷。經本院就上開2份股東同意
      書上原告簽名之筆跡，與原告當庭連續書寫之筆跡，詳加
      勾稽比對後，發現二者之運筆走勢及書寫習慣並不相似，
      在客觀上尚難認定均係出於同一人之手。
  (二)復參諸台中地檢署97年度偵字第20510號侵占等偵查案件卷
    宗，說明如下：
    1.原告係該偵查案件之告訴人，其於檢察官訊問時指稱：「
      （問：當初你會到鐵雲公司是湯順為帶你去的？）答：我
      沒有到鐵雲公司，是湯順為介紹地下代書廖家興，說簡繁
      達要辦土地貸款，那土地以前是我的」、「辦50萬元貸款
      ，向南庄農會辦的，用簡繁達的名字，錢辦出來就連絡不
      上他了，還有我的證件只有交給廖家興撤銷銀行的事務，
      可是被登記為鐵雲公司的股東，沒有經過我同意，我認為
      廖家興偽造文書」；「（問：〔鐵雲公司辦理變更登記時
      〕是否有簽名蓋章？）答：沒有，他們怎麼辦的，我不知
      道」等語（詳該偵查案卷第60、150、163頁）。
    2.而該偵查案件之被告丙○○於檢察官訊問時固供稱：「…
      …乙○○是（被告公司之）股東」；然其後則供稱：「…
      …鐵雲公司本來是我自己投資，是一個叫『積架』（台語
      ）出面跟我談的，……那時我在找金主，『積架』找簡繁
      達、乙○○還有另1人，總共3人來我公司，說要用那3人
      的名義加入我公司，實際是『積架』這個人要投資我公司
      」；「……乙○○我只見過2次面……」、「（問：當初
      你為何找『積架』這些人？）答：因為當初公司需要資金
      ，要找人入股」、  「（問：為何乙○○要登記公司的股
      東？）答：是『積架』說要把乙○○、簡繁達跟甲○○登
      記為股東……」；「（問：為何公司會登記乙○○為股東
      ？）答：是『積架』要求的」；「（問：乙○○到底有無
      到過鐵雲公司？）答：我見過面2次，他其實去過4次，乙○○那時是公司的股東，是『積架』介紹他們過去的」、
      「（問：鐵雲公司為何將乙○○登記股東？）答：『積架
      』就是庭上的廖家興……要幫我公司渡過難關，……廖家
      興說要給他一個保障，所以乙○○、簡繁達、甲○○就登
      記公司的股東，是廖家興說要把他們3人登記股東，並說
      有經過他們3人的同意」等語（詳該偵查案卷第11、12、
      17、33、55、161頁）。可見依該偵查案件被告丙○○之
      供詞，僅能證明係綽號「積架」之廖家興安排以原告與簡
      繁達、甲○○之名義登記為被告公司之股東，尚無法證明
      原告確有同意登記為被告公司之股東，及有簽署相關文件
      。
    3.另該偵查案件之被告廖家興於98年2月9日檢察官訊問時原
      係供稱：「……我當初有幫乙○○辦貸款，……我否認乙○○的指控，丙○○的公司當初是有點經營不善，我就介
      紹簡繁達跟丙○○認識，簡繁達和丙○○就達成共識，大
      概是說簡繁達、甲○○、乙○○不用出資，就可以入股這
      家公司」、「（問：乙○○說有把證件交給你？）答：他
      有拿證件，但我只有影印就還給他」、「（問：你有帶乙○○到丙○○的公司？）答：應該有去過」、「（問：你
      綽號是『積架』？）答：是」、「（問：為何丙○○講說
      是你說要將乙○○、簡繁達跟甲○○登記為股東？）答：
      這不是我說的，是他們的協議」等語（詳該偵查案卷第
      151頁）；嗣於98年4月27日檢察官訊問時，與另被告丙○○當面對質時則改稱：「為何乙○○說你沒有經過他的同
      意登記股東？）答：在辦理公司登記、股東登記都要經過
      他們自己簽名」、「（問：你如何徵得他們的同意？）答
      ：我詢問他們現在丙○○的公司應該還經營得下去，……
      我每個月出一點點錢，他們3人出力，我就徵得他們的同
      意加入股東」等語（詳該偵查案卷第161頁）。益見該偵
      查案件被告廖家興之供詞，就究係廖家興或丙○○出面與
      原告協議由原告擔任被告公司之股東乙節，先後紛歧迥異
      ，尚難據以證明原告確有同意登記為被告公司之股東，及
      有簽署辦理公司變更登記之文件。
    4.再者，簡繁達係該偵查案件之告訴人，其於檢察官訊問時
      指稱：「（問：為何鐵雲公司負責人會變更為你？）答：
      鐵雲公司有一個綽號『小廖』的男子，說鐵雲公司的負責
      人要變更為我，我問他會不會有問題，他說不會，所以我
      就同意把公司的負責人變更為我」、「（問：你們之前講
      的廖佳興是何人？）答：那是乙○○講的，是否為『小廖
      』我不知道」、「（問：乙○○有在鐵雲公司上班？）答
      ：沒有」、「（問：為何把乙○○登記為股東？）答：『
      小廖』也有跟他講，他有無同意我不曉得」、「（問：是
      何人找你和乙○○去鐵雲公司？）答：乙○○的大兒子找
      他朋友帶我和乙○○去鐵雲公司」、「（問：當初去鐵雲
      公司要做什麼？）答：那時我們去那裡聊一聊，要我們當
      股東入股」、「（問：你們有同意？）答：有，後來乙○○就不在了，只有我留在鐵雲公司上班」、「（問：當初
      上該同意書是何人拿給你簽的？）答：我忘記了」、「（
      問：〔提示上該同意書〕上面乙○○簽名是乙○○自己簽
      的？）答：我跟乙○○、甲○○我們3個都在鐵雲公司裡
      面，我自己有簽，甲○○也是自己簽的，乙○○應該也是
      他自己簽的，那時丙○○、廖家興也都在」等語（詳該偵
      查案卷第15、16、181頁）。依簡繁達之陳述，固陳稱：
      原告確曾與綽號「小廖」之男子聊及是否擔任被告公司股
      東之事，然亦陳稱：其並不知道原告有無同意登記為被告
      公司之股東，亦未能明確表示原告確有在股東同意書上簽
      名，即難遽採為不利於原告之認定。
    5.甲○○係該偵查案件之證人，其於檢察官訊問時證稱：「
      （問：有人找你跟乙○○、簡繁達一起去當鐵雲公司的股
      東？）答：有，簡繁達找我去當股東，我沒有錢，就說沒
      辦法」、「（問：他有跟你說不用錢就可以當股東？）答
      ：他沒有講」、「（問：你去鐵雲公司時乙○○有一起去
      ？）答：是」、「（問：人家也是找他當股東？）答：是
      」、「（問：乙○○是否有同意當股東？）答：我不知道
      」、「（問：〔提示鐵雲企業有限公司97年5月20日股東
      同意書〕上面甲○○的簽名是否你簽的？）答：是我簽的
      」、「（問：你為何要在上面簽名？）答：我沒看內容」
      、「（問：〔提示鐵雲企業有限公司97年5月20日股東同
      意書〕當時他們拿給你簽時，也有拿給乙○○、簡繁達簽
      ？）答：乙○○帶我去鐵雲公司，是廖家興叫我簽的，我
      簽的時候乙○○、簡繁達已經簽好了，我才簽」、「（問
      ：你簽同意書時，乙○○、簡繁達在不在？）答：不在」
      、「（問：乙○○為何要帶你去鐵雲公司？）答：因為我
      的腳不好，乙○○說要介紹朋友幫我辦殘障的」、「（問
      ：是廖家興找你們當鐵雲公司的股東？）答：是廖家興叫
      我要當股東，我跟他說不要」、「（問：簡繁達有同意當
      股東？）答：我不知道，後來什麼事情我都沒有管」、「
      其他股東的事情我一點都不清楚」等語（詳該偵查案卷第
      190-192頁）。又甲○○於本院99年9月24日言詞辯論期日
      則陳稱：「我不知道我是鐵雲公司的股東，是乙○○於很
      久以前某一個晚上載我去一個地方，說要幫我辦殘障手冊
      ，乙○○載我到後就先離開，在那裡就由簡繁達和我接洽
      ，簡繁達就叫我在一些文件上簽名，因為我國小只有讀到
      二年級，認識的字不多，所以我都沒有看那些文件內容，
      就直接在上面簽名」、「（問：你在你中地檢署97年度偵
      字第20510號被告丙○○侵占等案件偵查中證稱：是乙○○載你去鐵雲公司的，你去過兩次，也有人找你當股東，
      但你不知道乙○○是否有同意要當股東等語，有何意見？
      〔提示並告以要旨〕）答：當時乙○○不在場，是簡繁達
      對我說我要不要當公司股東，但他沒有跟我說是哪一家公
      司，不過我當場說我不要，因為我沒有錢，也沒有什麼財
      產，簡繁達就說你證件已經被人拿去辦了，你不同意也不
      行，但我從來沒有去報警處理，而且我也從來沒有收過行
      政執行處的欠稅通知」、「（問：你在台中地檢署97年度
      偵字第20510號被告丙○○侵占等案件偵查中證稱：你有
      在鐵雲公司97年5月20日股東同意書上簽名，有何意見？
      〔提示上開偵卷第191頁筆錄及本院卷第13頁原證二鐵雲
      公司股東同意書影本，並告以要旨〕）答：我確實有在這
      份鐵雲公司股東同意書上簽名，是簡繁達拿給我簽的，簽
      完簡繁達就叫我走了，我就自行坐計程車去火車站搭豐原
      客運回卓蘭。我在簽這份股東同意書時，除了簡繁達之外
      ，還有一個我不認識的男子在場」、「（問：你簽這份股
      東同意書時，其他股東簽名的欄位是否已簽名？）答：是
      ，我是最後一個簽的」、「（問：你在簽這份股東同意書
      時，你應該有看到前面就是乙○○的姓名？）答：我沒有
      注意看」、「（問：你簽完這份股東同意書之後，有無向
      乙○○提過這件事？）答：沒有」、「（問：你何時知道
      乙○○也是鐵雲公司的股東的？）答：是乙○○接到欠稅
      通知才跟我說的」、「（問：你在台中地檢署97年度偵字
      第20510號被告丙○○侵占等案件偵查中證稱：是廖家興
      叫你簽這份股東同意書，當時乙○○、簡繁達都已經簽好
      名字等語，有何意見？〔提示並告以要旨〕）答：我到時
      ，是廖家興先叫我簽的，我不同意，廖家興就說那你別想
      要走，然後就交代簡繁達，簡繁達才叫我簽，所以我就簽
      了。我簽的時候只有看到簡繁達的名字，但沒有注意看到
      乙○○的名字」、「（問：你在台中地檢署97年度偵字第
      20510號被告丙○○侵占等案件偵查中證稱：你簽這份股
      東同意書時，乙○○、簡繁達都不在場等語，有何意見？
      〔提示並告以要旨〕簡繁達在場，乙○○不在場，可能當
      時我沒有講清楚」等語。依甲○○之陳述，也無法遽以證
      明原告確有同意登記為被告公司之股東，及有簽署相關文
      件。
    6.據上開相關人等之陳述，固能證明原告曾與簡繁達、甲○○一起前往被告公司2次，並論及擔任被告公司股東一事
      ，惟仍不足以證明原告確有同意登記為被告公司之股東，
      及有簽署辦理公司變更登記之文件等事實。
  (三)又原告前對丙○○、廖家興所提上開偽造文書等告訴，已經
    台中地檢署檢察官以97年度偵字第20510號處分不起訴；嗣
    經原告聲請再議，亦經台灣高等法院台中分院檢察署以98年
    度上聲議字第2035號處分書，以：「……4.綜上，簡繁達與
    甲○○均陳明確與聲請人（指原告）前往鐵雲公司2次，並
    論及擔任鐵雲公司股東一事，與被告2人之辯解並無不符，
    乃聲請人片面指稱伊未曾到過鐵雲公司云云，實無足採。參
    以證人甲○○與聲請人有同鄉鄰居之情誼，而簡繁達係最初
    與聲請人一起提出本件告訴之人，立場一致，甲○○、簡繁
    達2人當不致為聲請人之不利益，故為虛偽之陳述。況且，
    聲請人嗣後改稱伊確有去鐵雲公司，但是為了辦理貸款，與
    股東之事無關云云，益見其指述前後不一，難認與事實相符
    ，自不能遽憑聲請人之指訴，而為不利於被告2人之認定」
    為由駁回其再議，業據本院依職權調閱各該案卷查明屬實。
    惟觀諸該等處分書之理由，固認為不能遽憑原告之指訴，而
    為不利於被告丙○○、廖家興2人之認定，惟仍無法據以認
    定原告確有同意登記為被告公司之股東，及有簽署辦理公司
    變更登記之文件等事實。
  (四)綜上所述，原告主張其從未投資被告公司，並非被告公司之
    股東，亦未同意登記為被告公司之股東等情，均屬消極事實
    ，如有爭執，應由主張該等事實存在之人負舉證責任。而本
    件被告公司並未提出任何積極事證，本院綜合上開各情，因
    認原告所主張其與被告公司間並無股東關係存在一節，應可
    採信。從而，原告訴請確認其與被告公司間之股東關係不存
    在，為有理由，應予准許。
二、因本案事證已臻明確，兩造其餘主張陳述及所提之證據，與
    本院上開論斷無涉或無違，均毋庸再予審酌，併予敘明。
三、末按，本件係屬財產權訴訟，其訴訟標的價額應以原告所得
    受之確認利益為準，而原告求為確認股東關係不存在，乃基
    於股東權而生，自應以原告如獲勝訴判決所得受之客觀上利
    益定之（即股東權之價值核定）。茲按原告所登記持有之被
    告公司出資額100萬元，核定本件訴訟標的價額為100萬元，
    應徵第一審裁判費10,900元，另原告尚支出公示送達登報費
    用500元，爰依民事訴訟法第87條第1項規定，確定本件訴訟
    費用額為11,400元，應由敗訴之被告負擔。
四、訴訟費用之依據：民事訴訟法第78條。
中    華    民    國    99    年    10    月    13    日
                  民事第三庭    法  官    許秀芬
以上正本係照原本作成
如對本判決上訴，須於判決送達後20日內向本院提出上訴狀，如
委任律師提起上訴者，應一併繳納上訴審裁判費。
中    華    民    國    99    年    10    月    13    日
                                書記官

司法院資訊處製作；財團法人民間司法改革基金會備份。
